【裁判字號】    90,上易,1570
【裁判日期】    900529
【裁判案由】    侵占
【裁判全文】
臺灣高等法院刑事判決                  九十年度上易字第一五七號
    上  訴  人
    即  自訴人  甲○○○股份有限公司
    代  表  人  乙○○
    代  理  人  丁○○
    被      告  丙○○
右上訴人因被告侵占案件，不服臺灣台北地方法院八十九年度自字第六五０號，中華
民國九十年三月二十三日第一審判決，提起上訴，本院判決如左：
    主      文
上訴駁回。
    理      由
一、自訴意旨以：被告丙○○意圖為自己不法之所有，於民國八十九年四月八日向自
    訴人承租車號Ｂ四－０七七號營業小客車乙部，租金為每日新台幣（下同）柒佰
    伍拾元，須每三天回自訴人公司繳納車租並保養車輛。詎被告自八十九年六月五
    日起即避不見面，既不繳納租金亦不還車，將其持有中之車號Ｂ四－０七七號營
    業小客車據為已有而予以隱匿，旋即逃匿無蹤，自訴人曾於八十九年七月四日去
    函終止租約，並促其返還車輛及繳納積欠車租陸萬玖仟貳佰陸拾元均置之不理，
    被告迄今仍拒不返還車輛，惟查被告早已不知去向，自訴人遍尋不獲，索車無門
    ，始知被告蓄意侵占。因認被告有觸犯刑法第三百三十五條第一項之侵占罪嫌。
二、按犯罪事實應依證據認定之，無證據不得推定其犯罪事實，刑事訴訟法第一百五
    十四條定有明文。又認定不利於被告之事實，須依積極證據，茍積極證據不足為
    不利於被告事實之認定時，即應為有利於被告之認定，更不必有何有利之證據；
    且刑事訴訟法上所謂認定犯罪事實之積極證據，係指適合於被告犯罪事實之認定
    之積極證據而言，雖不以直接證據為限，間接證據亦包括在內，然而無論直接或
    間接證據，其為訴訟上之證明，須於通常一般之人均不致有所懷疑，而得確信其
    為真實之程度者，始得據為有罪之認定，倘其證明尚未達到此一程度，而有合理
    之懷疑存在時，自不能以推測或擬制之方法，以為有罪裁判之基礎，最高法院著
    有三十年上字第八一六號、二十九年上字第三一０五號、七十六年台上字第四九
    八六號、四十年台上字第八六號等判例可資參照。次按刑法侵占罪之成立，以擅
    自處分自己所有之他人所有物，或變易持有之意思為所有之意，而逕為所有人之
    行為，為其構成要件，雖行為之外形各有不同，要必具有不法所有之意思，方與
    本罪構成之要件相符，最高法院亦著有十九年上字第一０五二號判例可資參照。
三、訊之被告坦承於前揭時、地向自訴人承租Ｂ四－０七七號營業小客車乙部營業，
    自八十九年六月五日起未繳租金，且營業小客車未返還自訴人，核與自訴人代理
    人所指陳相符，並有營業小客車租賃合約書、存證信函各一件附卷足憑，應可認
    為實在。惟被告矢口否認有侵占該營業小客車犯行，辯稱：「因家中須用錢，所
    以積欠租金，而這輛計程車於八十九年七月二日遭竊，翌日伊打電話通知甲○○
    ○股份有限公司（以下簡稱振新公司）之邱小姐，伊以為公司會去報案，沒想到
    振新公司不予理會，反而於同月四日寄存證信函予伊，伊並無侵占該營業小客車
    」等語。
四、經查，被告前於八十九年七月三日，即以電話通知自訴人振新公司其所承租之Ｂ
    四－０七七號計程車遭竊，自訴人不予採信，除以存證信函要求被告予以返還之
    外，並另向公司其他司機公告懸賞該輛計程車等情，業據自訴代理人丁○○陳述
    屬實，並有自訴人八十九年七月四日存證信函影本一紙附卷可稽，則被告確曾於
    八十九年七月三日（其所稱失竊之翌日）通知自訴人該營業小客車遭竊之事實，
    參諸該營業小客車係自訴人公司其他司機在台北縣中和市秀朗橋附近找到，尋獲
    時有許多灰塵，電瓶已經沒電，係使用拖吊車拖回自訴人公司等情，亦據自訴人
    代理人在原審陳述在卷，則被告若確係基於為自己不法所有之意圖而起意侵占，
    其豈有通知自訴人係爭計程車失竊，而無端自惹麻煩之必要？該車於被尋獲時雖
    未遭破壞，固經自訴人代理人在本院供述在卷，但亦無證據可資證明被告向自訴
    人告知失竊起仍占有該營業小客車使用及為其所棄置。復按該汽車失竊，固可由
    被告向警察機關報案，然被告因認該車係自訴人所有，所以告知自訴人該車失竊
    ，亦無不合。是本件於別無其他證據之情形下，就被告是否有變易持有係爭計程
    車為所有之意思之事實，仍有合理之懷疑存在，尚不得僅以被告嗣後積欠車租且
    未將係爭計程車返還自訴人之事實，遽認其確有刑法上之侵占犯行。原審因而以
    不能證明被告犯罪，而為無罪之諭知，尚無不合。自訴人上訴謂被告積欠租金不
    還，乃起意侵占該車，謊稱該車失竊，又不敢向警政單位報案，顯有侵占該營業
    小客車之情事，然並無積極證據可資證明被告有侵占之事實，已如前述，從而自
    訴人之上訴為無理由，應予駁回。
據上論斷，應依刑事訴訟法第三百六十八條，判決如主文。
中     華     民     國     九十    年       五       月      二十九    日
                              臺灣高等法院刑事第十七庭
                                  審判長法  官  陳  正  雄
                                        法  官  許  錦  印
                                        法  官  許  宗  和
右正本證明與原本無異。
不得上訴。
                                       書記官  詹  麗  珠
中     華     民     國     九十    年       五       月     三十一     日


司法院資訊處製作；財團法人民間司法改革基金會備份。
